臺灣雲林地方法院民事判決
110年度重訴字第43號
原      告  黃銀忠
            劉振源
            周財存
共      同
訴訟代理人  許視㨗  律師
被      告  雲林縣虎尾鎮農會

法定代理人  丁榮義
訴訟代理人  柳柏帆  律師
            廖晉瑩  律師
上列當事人間請求確認登記為理事候選人資格存在等事件，本院
於民國111 年5 月13日言詞辯論終結，判決如下：
    主      文
原告之訴駁回。　　
訴訟費用由原告負擔。
    事實及理由
一、原告方面：
  ㈠聲明：
    ⒈確認原告登記為被告第19屆理事候選人資格存在。
    ⒉確認民國110 年3 月17日被告第19屆會員代表大會第1 次
      臨時會中所為理事選舉無效。　　　　
　㈡陳述：
    ⒈110 年1 月8 日被告公告（字號：虎農總字第1101000030
      號）辦理該會第19屆理、監事候選人登記，該公告中載明
      欲登記為候選人者，應提出「農會理監事候選人實際從事
      農業資格認定及審查辦法」規定之證明文件（即登記日前
      10日內請領之土地登記簿謄本；屬都市土地者，另檢附都
      市計畫土地使用分區證明文件），並無要求提出鄉鎮市公
      所核發之【農業用地作農業使用證明書】，嗣渠等乃依上
      開公告內容檢附相關文件申請登記為該屆理事候選人。
　　⒉詎110 年1 月26日被告召開該屆理監事候選人資格審查會
      議時，當時會議主席丁榮義竟罔顧「農會理監事候選人實
      際從事農業資格認定及審查辦法」第6 條規定及上開公告
      內容，當眾取出未依選務收件程序收受之10張農業用地作
      農業使用證明書，並執意以該份證明書作為審查依據，將
      提供該份證明書者視為審查通過，至於渠等3 人因未提供
      該份證明書則逐一從嚴審查，並於翌（）日以渠等所提
      出之土地資料要有疑慮，發函（虎農總字第1101000126號
　　　）要渠等應於接到通知日起3 日內檢附有關證件向被告申
      請復審1 次，逾期不予受理。
    ⒊110 年2 月1 日被告再度對渠等之理事候選人資格召開審
      查會，詎料會議主席丁榮義仍無視渠等提出之補充說明，
      擅自解釋虎尾鎮公所核發之農業用地作農業使用證明書足
      以替代個別審查，直接認定渠等不符農會理事候選人資格
　　　，將渠等排除在理事候選人之外，被告此舉顯然與農會理
      監事候選人實際從事農業資格認定及審查辦法第8 條第1
　　　項規定（即資格審查小組，應於理事、監事候選人登記截
      止之日起七日內完成審查工作；經審查不合格者，農會應
      敘明理由通知其本人，如有異議，應於通知送達之次日起
      三日內以書面檢附有關證件，向農會申請復審，並以一次
      為限，逾期申請者，農會應不予受理）有違。且渠等就被
      告上開作為，亦曾向雲林縣政府、行政院農業委員會等機
      關尋求救濟，行政院農業委員會亦於同年2 月18日及24日
      要求雲林縣政府就被告所為審查程序是否有差別待遇致影
      響選務公正性進行調查及處置。因渠等在自有農地上所設
      置之抽水機等設備僅供農地灌溉之用，仍屬農業使用設備
　　　，詎被告竟認為渠等農業用地中所設置之抽水馬達及小面
      積寮舍要屬非供農業生產、使用部分，進而否認渠等具備
      農會理事候選人資格。況渠等在第2 次審查會後均有申請
      農業用地作農業使用證明書，可知被告在審查會前若公告
      須提出前開證明書，渠等均能提出，益徵渠等符合農會理
      監事候選人實際從事農業資格認定及審查辦法相關規定，
      為此求為判決如聲明第1 項所示。
　　⒋再者，理監事候選人資格審查小組本應依法令規定之條件
      個別審查（農會理監事候選人實際從事農業資格認定及審
      查辦法第6 條），對任一理事候選人之審查若有差別待遇
　　　，即屬逾越法定裁量範圍，是以被告以公告所無之農業用
      地作農業使用證明書，作為審查理事候選人資格之依據，
      並以有無提出該份文件證明作為是否要現場勘查之標準，
      完全違反法令要求個別審查之規定及禁止差別待遇原則，
      從而被告所為兩次資格審查會對理事候選人資格之認定當
      屬無效，進而依該理事候選人名冊所進行之理事選舉亦當
      為無效。
　　⒌另110 年3 月15日被告公告該會第19屆理監事候選人名冊
      之翌（16）日被告始發函通知渠等不符合候選人資格，並
      於同年、月17日召開該會第19屆會員代表大會第1 次臨時
      會進行理監事選舉。被告於公告理監事候選人名冊至投票
      日僅間隔2 日，與農會理監事候選人實際從事農業資格認
      定及審查辦法第8 條第2 項（即農會應於投票日七日前公
      告合格候選人名冊）等規定不符。是被告所舉行之上開理
      事選舉，由此觀之，亦屬無效。
二、被告方面：
　㈠聲明：駁回原告之訴。
　㈡陳述：
　　⒈按農會法第20條之1 及農會理監事候選人實際從事農業資
      格認定及審查辦法第2 條第1 項、第5 項等規定，對欲參
      加農會理事選舉之會員其所須具備之條件極為嚴格，只要
      其從事農業生產之農業用地有部分非供農業生產使用，則
      該筆農地整筆都不應納入農業用地面積計算；另同審查辦
      法第4 條第1 項第3 款亦定明：會員擬登記為理事候選人
      須檢附固定基礎農業設施之合法文件，向所屬農會辦理之
　　　，是由前開法條可知，若農業用地上固定設施，在申請登
      記時即應附上固定設施之合法文件始可登記為候選人。
　　⒉其次，申請核發農業用地作農業使用證明書，除須合符農
      業用地作農業使用認定及核發證明辦法第4 條、第5 條之
      規定，依同辦法第10條規定，縣（市）政府受理申請案件
      後，應實地勘查，是其認定過程極為嚴格，因此候選人若
      能提供農業用地作農業使用證明書，自係積極證明自身之
      農業用地符合資格之佐證。惟原告在申請登記為理事候選
      人時並未檢附相關文件積極證明自身所有農業用地實際從
      事農業，相較其他有檢附農地農用證明之候選人，自難初
      步審查符合實際從事農業之情，而被告會務單位亦未據此
      判定原告等人即不符資格，仍依農會理監事候選人實際從
      事農業資格認定及審查辦法第6 條第1 款規定，將原告等
      人遞交之申請資料送由候選人資格審查小組審查，嗣審查
      小組即依上開資格審查辦法第7 條規定，至現場進行查證
      ，經赴現場勘驗發現原告等人之農業用地上設置有抽水機
      並有水泥地，另或設有磚造圍牆，或設有儲水槽等固定設
      施，因此資格審查小組自無法判定原告等人合符理事候選
      人資格，乃依據上開資格審查辦法第8 條第1 項規定於11
      0 年1 月27日發函附具理由通知原告等人，若有異議，應
      於通知送達之次日起三日內以書面檢附有關證件，向農會
      申請復審，而原告等人亦分別於同年月28及29日提出個別
      說明函（見卷內第65、67、71頁），另於同年2 月1 日共
      同委請律師提出補充說明書（卷內第39－44頁），均系作
      為申請復審之用，詎原告現又主張110 年2 月1 日其所舉
      行之資格審查小組會議非復審，顯有矛盾。
　　⒊原告等人未於法定期間檢具相關合法證明文件，致復審未
      能通過，自不具合格理事候選人資格，另訴外人周金海因
      有補具相關證明文件，故復審通過列為合格理事候選人，
      足見伊並無為審查之差別待遇。
　　⒋原告明知身為農會會員本有保持農地使用合乎規範之義務
　　　，亦明知欲登記為理事候選人須通過審查，但原告未保持
      農地實際從事農業使用，並於申請登記為候選人時備妥相
      關證明文件，反企圖以伊使用「有疑慮」一詞指控伊選務
      程序不合法，然農會理監事候選人實際從事農業資格認定
      及審查辦法並未要求對於不合格者，定要使用「不合格」
      字詞，伊使用有疑慮一詞，即係認定原告等人並非合格，
      並依上開資格審查辦法給予期限補正，其字詞使用縱有瑕
      疵亦不影響本件理事選舉之結果。況自伊寄交原告之函文
      內容觀之，伊已負教示義務，提醒原告如有異議應於接到
      通知日起3 日內以書面檢附有關證件各伊申請復審，因此
      原告並未因伊使用「有疑慮」一詞，而喪失救濟之權利或
      機會。基上原告因農地違規使用，又未檢附相關合法文件
      致理事候選人審查不合格，原本即無從登記為合格理事候
      選人，此與伊未於7 日前公告合格候選人名冊之程序瑕疵
      並無因果關聯。
　　⒌又因行政院農業委員會對於農業用地作農業使用之認定，
      向以整筆土地審認之，違規使用時亦採整筆土地排除，故
      109 年8 月26日農會理監事候選人實際從事農業資格認定
      及審查辦法修正時，乃將行政院農業委員會96年2 月26日
      農輔字第0960106647號函文意旨明定修正於第2 條第5 項
　　　，以利農業用地之保護管理。再者，原告後來雖有取得農
      地農用證明，但乃因渠等事後補正之故，而申請登記為理
      事候選人時，本即應符合候選人資格，並一直保持至終，
      豈有事後補正之理？
三、得心證之理由：
　㈠按確認法律關係之訴，非原告有即受確認判決之法律上利益
    者，不得提起之；確認為法律關係基礎事實存否之訴，亦同
    （民事訴訟法第247 條第1 項）；所謂即受確認判決之法律
    上利益，係指法律關係之存否不明確，原告主觀上認其在法
    律上之地位有不安之狀態存在，且此種不安之狀態，能以確
    認判決將之除去者而言，若縱經法院判決確認，亦不能除去
    其不安之狀態者，即難認有受確認判決之法律上利益（最高
    法院52年台上字第1240號民事裁判要旨參照）。次按農會會
    員合於⒈入會滿二年以上。⒉國民中學以上學校畢業或國民小
    學畢業並曾任農會理事、監事、會員代表、總幹事、農事小
    組組長、副組長一任以上。⒊實際從事農業符合中央主管機
    關所定之資格等規定者，得登記為農會理事、監事候選人（
    農會法第20條之1 第1 項）。又農會選舉候選人之資格審查
    ，應由⒈農會理事長、常務監事及總幹事，⒉上級農會指派之
    代表一人，⒊主管機關派（聘）之代表三人等組織候選人資
    格審查小組辦理之（農會選舉罷免辦法第15條第1 項）；候
    選人資格審查小組，應於候選人登記截止之日起七日內完成
    審查工作；…。候選人資格審查確定後，應抽籤排定合格候
    選人先後次序，造具名冊，報請主管機關備查，同時副知候
    選人，…（同辦法第16條第1 項、第2 項）。準此，農會理
    事選舉「合格候選人身分」之取得，除應符合農會法第20條
    之1 第1 項所規定之條件外，尚應以兼具資格審查小組審查
    合格暨主管機關之備查為要。
　㈡經查：
　　⒈原告得否申請登記為農會理事候選人參與該項選舉，除須
      備農會法第20條之1 第1 項所定條件外；尚須經由農會選
      舉候選人資格審查小組辦理候選人資格審查，並於審查確
      定後，排序造冊，報請主管機關備查後，此時方能取得農
      會理事選舉之「合格候選人身分」。
　  ⒉其次，原告向被告申請登記為該會第19屆理事選舉候選人
      時，其所持有（自有或承租）之農業用地上，除均有抽水
      機具外，或有水泥地及砌磚，或有磚造寮舍，或有水泥地
      及儲水槽等設備，此有被告提出之農地現場照片3 紙在卷
      （見卷內第247 、249 、253 頁）可稽，並為原告所不爭
      執，但以上開情詞為辯。
    ⒊承上，因原告持以向被告申辦農會理事選舉候選人登記之
      農業用地上存有前揭機具及地上物，經被告之選舉候選人
      資格審查小組審查後，認原告之農業用地要有農會理監事
      候選人實際從事農業資格認定及審查辦法第2 條第5 項規
      定情事，故而否准原告之理事候選人登記申請，原告乃以
      此為由而提起本件訴訟，求為判決確認渠等登記為被告第
      19屆理事候選人資格存在云云。然原告持以向被告申辦農
      會理事選舉候選人登記之農業用地是否合符整筆確供農業
      生產使用（即農會法第20條之1 第1 項第3 款），僅是原
      告能否取得該項選舉「合格候選人身分」前提要件事實之
      一，至原告是否具備該項選舉候選人資格之其他條件（即
      會齡及個人學經歷等基礎要件事實）仍須經由農會選舉候
      選人資格審查小組進行審查，並於審查確定後，排序造冊
      ，報請主管機關備查後，此時原告方能取得農會理事選舉
      之「合格候選人身分」至為灼然。職是，原告雖以渠等持
      有之農業用地是否實際從事農業遭被告所質疑，並否准渠
      等之理事候選人登記申請為由，進而提起本訴，然因原告
      是否具備理事候選人其他資格條件？兩造是否有爭議？俱
      屬未明，且本院又無權代為審查認定，自難認原告確已全
      然取得農會理事選舉之合格候選人身分。從而，原告訴請
      確認渠等已備登記為被告第19屆理事候選人資格存在云云
      ，尚難認有即受確認判決之法律上利益。
　　⒋另原告合併訴請確認110 年3 月17日被告第19屆會員代表
      大會第1 次臨時會中所為理事選舉無效（第2 項聲明）之
      主要目的，乃原告認其第1 項聲明若為有理由時，則須被
      告之該次`理事選舉亦須被宣告無效，其才有重新投入參
      選之可能及利益，故而其有合併提起是項訴訟之必要（階
      梯合併訴訟型態）云云。基上，原告之第1 項聲明既已為
      本院所否准，則其此部分訴訟，依其上開主張亦難認其有
      即受判決之法律上之利益，是渠等此部分請求亦應駁回。
　㈢綜上所述，原告所提本訴難認有即受確認判決之法律上利益
    ，其訴自難准許，應予駁回。　　
四、本件判決基礎已臻明確，兩造其餘之主張與舉證，對判決結
   果不生影響，爰不一一論列，併予敘明。
五、結論：原告之訴為無理由，依民事訴訟法第78條、第85條第
    1 項前段，判決如主文。
中　　華　　民　　國　　111 　年　　5 　　月　　27　　日
                  民事第一庭    法  官  蔣得忠
以上正本係照原本作成。
如對本判決上訴，須於判決送達後廿日內向本院提出上訴狀。如
委任律師提起上訴者，應一併繳納上訴審裁判費。
中　　華　　民　　國　　111 　年　　5 　　月　　27　　日
                                書記官　陳映佐